最高法院刑事判決　　　　　　九十四年度台上字第六九二三號
　　上　訴　人　國冊建設股份有限公司
　　　　　　　　　　　　號1樓.
　　代　表　人　謝昌輝
　　被　　　告　丙○○原名藍.
　　　　　　　　　　　　樓
　　　　　　　　甲○○
　　　　　　　　乙○○
上列上訴人因自訴被告等偽造文書案件，不服台灣高等法院花蓮
分院中華民國九十一年十二月二十五日第二審更審判決（九十年
度上更(一)字第一三三號，自訴案號：台灣花蓮地方法院八十八年
度自字第二三號），提起上訴，本院判決如下：
    主  文
原判決關於丙○○、乙○○部分均撤銷，發回台灣高等法院花蓮
分院。
其他上訴駁回。
　　理  由
一、撤銷發回（丙○○、乙○○）部分
本件原判決以上訴人國冊建設股份有限公司（下稱國冊公司）原
自訴意旨略謂：被告丙○○利用與其妻甲○○分別擔任上訴人公
司副總經理及出納之便，與胞姐藍秀鑾之子即被告乙○○共同意
圖為自己不法之所有，於民國八十八年二月上旬，假藉上訴人公
司及其代表人謝昌輝名義，偽造抵押權設定登記契約書，就上訴
人公司所有，坐落花蓮市○○段三０七、三０八、三０九、三一
０、三一二、三一三、三一六、三一七、三一八、三一九、三二
０、三二二、三二三、三二四、三二五、三二六、三三二、三三
四、三三六、三四四等二十筆建物，虛偽設定最高限額抵押權新
台幣（下同）二千五百萬元予乙○○，並持向花蓮地政事務所辦
理登記，矇使該所公務員登載於職務上所掌管之地籍謄本公文書
，足生損害於上訴人公司等情，因認丙○○及乙○○共犯刑法第
二百十六條、第二百十條行使偽造私文書及同法第二百十四條之
使公務員登載不實等罪嫌云云。惟經審理結果，認不能證明丙○
○、乙○○二人犯罪，因而維持第一審諭知彼等二人均無罪之判
決，駁回上訴人對此部分之第二審上訴。固非無見。
惟查：（一）、原審本次更審判決理由四之（一）（二），認丙
○○設定本件最高限額抵押權予乙○○，係經謝昌輝授權之行為
，無行使偽造文書可言，仍沿襲其更審前之判決理由，以證人即
國冊公司會計謝秀圓之證言、轉帳單及謝昌輝所供上訴人公司之
大、小章、權狀等均由丙○○夫婦保管，該公司確向乙○○借款
，並允諾優先清償等情，為其主要論據。而本院前次發回意旨，
業已指出：謝昌輝將上訴人公司印章、權狀交由丙○○保管之用
意為何？有無授權利用為處分行為？如有授權，其範圍如何？然
原審本次更審，就上開與丙○○、乙○○是否有權設定本件最高
限額抵押權之待證事實至有關係之事項，仍僅敘明依一般經驗法
則，將權狀併同印鑑交予他人，通常含有處分權授與之意思，似
嫌空泛，致原有違背法令之瑕疵猶然存在，殊難以昭折服。（二
）、判決理由之敘述，須與卷內之證據資料相適合，否則即屬判
決理由矛盾之違法，自足構成撤銷之原因。原判決理由四之一（
一）以證人即上訴人公司會計謝秀圓於第一審八十八年七月七日
審理時，證稱丙○○夫婦係於八十七年初，因該公司面臨財務困
難，由謝昌輝央請回公司處理業務，且公司之會計文件均交丙○
○簽名、蓋章，足徵丙○○被授權負責上訴人公司全部業務之推
展與進行，而為有利於被告之認定。惟核閱該次審判筆錄所載，
謝秀圓祇證稱：丙○○夫婦於八十七年過完年後，因公司財務問
題，由謝昌輝請彼等回來幫忙等語，經法官詢其為何將文件交予
丙○○蓋章及是否曾到丙○○家中取權狀，則稱：其係將資料交
由丙○○蓋用印鑑章，至於原因為何，其不得而知，其確曾為取
得銀行貸款，至丙○○處拿出權狀十七戶，辦理貸款後，復將權
狀返還丙○○（一審卷二第十、十一頁），其證言倘屬非虛，似
僅能證明丙○○夫婦受邀回公司幫忙處理業務期間，丙○○確曾
持有上訴人公司之印鑑章及權狀，尚無從推知丙○○返回公司後
協助處理公司業務之範圍、其持有該印鑑章與權狀之原因及謝秀
圓持交丙○○蓋用印鑑之文件資料為何，原判決援引上開證言，
認定上訴人公司之會計文件均由丙○○蓋章、簽名，顯被授權負
責上訴人公司全部業務之推展與進行，與卷內訴訟資料不符，而
有證據理由矛盾之違法。（三）、謝昌輝主張上訴人公司業務包
括建築及銷售，其延請丙○○夫婦返回公司，保管公司權狀、印
鑑，係授權彼等處理銷售餘屋、工程收尾及辦理分戶貸款等業務
（一審卷一第八頁正面，原審卷第四十一、六十頁），核與甲○
○於原審供承上訴人公司房屋共完成三十七戶，彼等自八十七年
三月間回上訴人公司，主要是處理土地收尾事宜，因當時水電、
裝修工程均未完成，房屋計賣出十九、二十戶，大部分係彼等返
回公司前已售出，彼等返回公司後售出者有二戶等情（原審第一
卷第五十五頁），亦意謂其與丙○○返回上訴人公司之目的，主
在為該公司處理土地收尾及銷售餘屋，似無不符，參以丙○○於
第一審提出之丙○○與謝昌輝於八十六年九月一日書立之協議書
，亦載有：「茲協議國冊公司建設中山別墅37戶房屋權狀核發下
時經台開設定第一順位後，台開歸還之建物37戶權狀及公司大章
需交予藍炳煌（即丙○○）。藍炳煌需配合謝昌輝房屋銷售及辦
理貸款事宜，另分戶貸款事宜，於還清台開後，原則上優先償還
藍炳煌。俟清償完畢則無條件將其餘權狀、大章歸還謝昌輝」等
語（一審卷一第五十八頁），該協議書所謂「藍炳煌需配合謝昌
輝房屋銷售及辦理貸款事宜」之真意，是否指丙○○持有上訴人
公司所有之印章及三十七戶建物權狀，祇能作為配合謝昌輝銷售
房屋及辦理房屋分戶貸款之用？如是，似可佐證謝昌輝上開主張
屬實，則丙○○夫婦應邀返回公司，經授權處理之業務，既限於
銷售餘屋、工地收尾及辦理分戶貸款等項，是否可認為包含對貸
款予上訴人公司之第三人，提供物權擔保，設定最高限額抵押權
？基於公平正義之維護，自有調查釐清之必要。原審未詳查辨明
，逕為有利於丙○○、乙○○之判決，殊嫌率斷。（四）、證據
取捨與其價值之判斷，雖屬於事實審法院之職權，但此項自由判
斷職權之行使，仍應受經驗法則與論理法則之支配。本件上訴人
公司向乙○○借用之款項，縱曾經謝昌輝確認，並承諾以公司收
取之款項優先清償，然以不動產設定抵押權後，對抵押物所有人
之影響，並不僅止於抵押權人可就該抵押物賣得之價金優先受償
，該抵押物所有人於擔保債權到期前，即無法就抵押物再行設定
第一順位抵押權，其運用該不動產之靈活性亦將因而受到限制，
是對債權人允諾優先清償，未必有應允為其設定抵押權以擔保其
債權之意。原判決徒以謝昌輝允諾優先清償乙○○之債權，遽認
其已同意並授權丙○○提供上訴人公司之不動產為乙○○設定抵
押，此項職權之判斷，是否合乎論理法則？已待研求。尤以丙○
○於原審自承本件抵押權係於八十八年二月十日設定，當時彼等
與謝昌輝間已決裂，事實上早應設定抵押權予乙○○，由於乙○
○對其信任，致遲未設定，既然其與謝昌輝間已決裂，為求自保
，故從速設定（原審更一卷第五十七頁），則丙○○為上訴人公
司處理業務，係出於公司代表人謝昌輝之授權，丙○○與謝昌輝
決裂後，授權人謝昌輝與被授權人丙○○間立場已有衝突，其內
部原有之授權關係是否仍然存在？丙○○提供上訴人公司所有之
不動產，設定抵押權予既存之債權人乙○○，是否違反謝昌輝之
本意？上揭疑慮，攸關丙○○、乙○○被訴共同行使偽造文書犯
行有無之認定，基於公平正義之維護，亦有根究明白之必要。原
審未予調查，且置丙○○上開供述不論，遽行判決，顯有應於審
判期日調查之證據未予調查之違誤。（五）、原判決理由四之（
二），以謝昌輝前與丙○○簽訂「股權讓渡契約書」，依約應給
付丙○○價金五千一百萬元，謝昌輝僅給付部分款項，尚欠三千
四百萬元，是其後，丙○○應謝昌輝之請返回上訴人公司處理業
務，斷無可能無條件將已受領之金錢提供予上訴人公司使用為由
，認丙○○設定抵押權向乙○○借款，係經謝昌輝授權。然謝昌
輝於原審陳稱丙○○因違反上開讓渡契約，應返還謝昌輝已付之
價金並加付同額違約金，卻無力償還，而同意以謝昌輝已付之價
金一千七百萬元，墊付上訴人公司所需資金，故其並未授權丙○
○另設定抵押權資以貸款等語，並聲請傳訊證人辜慧秀（原審更
一卷第一二二頁），原審就丙○○是否確因違約需付違約金卻無
力支付，而應允以自謝昌輝受領之價款一千七百萬元，墊付上訴
人公司所需之資金之待證事項，自應傳訊辜慧秀詳予查明，乃原
審僅傳喚該證人一次，適其身體不適未能到庭，經上訴人代理人
陳明後，原審並非不能傳訊，卻未再行傳喚到庭查明，逕行判決
，亦未於判決內敘明不予傳訊之理由，自難謂為適法。以上，或
為上訴意旨所指摘，或係本院得依職權調查之事項，應認原判決
關於丙○○、乙○○部分，仍有發回更審之原因。其二人被訴使
公務員登載不實文書罪嫌部分，基於審判不可分之原則，併予發
回。
二、駁回（甲○○）部分：
第三審上訴書狀，應敘述上訴之理由，其未敘述者，得於提起上
訴後十日內補提理由書於原審法院，已逾上述期間，而於第三審
法院未判決前仍未提出上訴理由書者，第三審法院應以判決駁回
之，刑事訴訟法第三百八十二條第一項、第三百九十五條後段定
有明文。本件上訴人不服原審更審判決，於九十二年一月九日提
起上訴，並未敘述理由，嗣雖於同年月二十日提出上訴理由書，
然所敘述者，皆屬被告丙○○、乙○○部分之上訴理由，對被告
甲○○部分，僅謂上訴人法定代理人謝昌輝於八十八年四月十四
日所提之刑事追加暨理由補充狀內，疏未記載甲○○共犯行使偽
造私文書及使公務員登載不實罪，原判決撤銷部分，應無不當等
語，並未敘述此部分上訴理由，迄今逾期已久，於本院判決前仍
未補提理由書，其此部分之上訴自非合法，應予駁回。
據上論結，應依刑事訴訟法第三百九十七條、第四百零一條、第
三百九十五條後段，判決如主文。
中　　華　　民　　國　九十四　年　 十二 　月　　八　　日
                      最高法院刑事第九庭
                          審判長法官  張　淳　淙
                                法官  張　春　福
                                法官  呂　丹　玉
                                法官  洪　昌　宏
                                法官  蔡　彩　貞
      本件正本證明與原本無異
                                      書  記  官
中　　華　　民　　國　九十四　年   十二 　月   十四　 日
                                                      Ｌ
